臺灣南投地方法院民事判決
110年度家繼訴字第9號
原      告  蔡承穎  


            蔡宛儒  


上二人共同
訴訟代理人  陳衍仲律師
被      告  黃簡断  

            黃九烈  

            黃新貿  

            黃河楨  

            黃立宜  

上列當事人間請求分割遺產事件，本院於民國110年9月16日言詞
辯論終結，判決如下：
    主      文
一、兩造就被繼承人黃東海所遺如附表一所示遺產，其分割方法
    如附表一「分割方法」欄所示。
二、訴訟費用由兩造按附表二所示應繼分比例負擔。
    事實及理由
一、按言詞辯論期日，當事人之一造不到場者，得依到場當事人
    之聲請，由其一造辯論而為判決，家事事件法第51條準用民
    事訴訟法第385條第1項規定甚明。本件被告黃簡断經合法通
    知，未於最後言詞辯論期日到場，核無民事訴訟法第386條
    各款所列情形，爰依原告聲請，由其一造辯論而為判決。
二、原告主張：被繼承人黃東海（下稱被繼承人）於民國101年4
    月20日死亡，遺有如附表一所示之遺產，繼承人為兩造，應
    繼分如附表二所示。又被繼承人所遺如附表一所示之遺產，
    並無不能分割之情，亦無不能分割之約定，惟兩造迄今無法
    達成分割協議，爰依民法第1164條規定，訴請分割遺產，請
    求將被繼承人所遺如附表一編號1、2所示之土地，予以變價
    分割，所得價金由兩造按附表二所示應繼分比例分配，附表
    一編號3、4之土地，分由兩造按附表二所示應繼分比例分別
    共有，附表一編號5之房屋，分由被告黃簡断、黃九烈、黃
    新貿依各3分之1之比例分別共有，附表一編號6之存款，則
    由兩造按附表二所示之應繼分比例分配等語。
三、被告部分：
  ㈠被告黃九烈具狀及到庭陳稱：原告自其母黃月嬌死亡後，均
    無與被告等奶奶、舅舅聯繫，未盡親情倫理，只享權利不盡
    義務，本件被繼承人之遺產，係被告黃簡断與被繼承人婚後
    共同取得，被告黃簡断得依夫妻剩餘財產分配請求權之法律
    關係，先取得本件遺產2分之1。故主張附表一編號1、2之土
    地，應分由被告黃簡断取得2分之1，被告黃九烈、黃河楨、
    黃新貿、黃立宜各取得5分之1、原告各取得10分之1，並由
    兩造依前開比例分別共有。附表一編號3之土地分由被告黃
    立宜全部取得，其願將權利讓與被告黃立宜。附表一編號4
    之土地，則分由被告各取得6分之1，原告各取得12分之1。
    至附表一編號5之房屋，因占用他人土地，業經本院108年度
    訴字第231號判決需拆除，現已拆除完畢，但拆除費用應由
    兩造依法分擔。附表一編號6之存款應分由被告黃簡断取得
    等語。
  ㈡被告黃簡断到庭陳稱：對本件遺產主張夫妻剩餘財產分配請
    求權，其餘意見同被告黃九烈等語。
  ㈢被告黃新貿到庭陳稱：本件遺產應由被告黃簡断先取得2分之
    1後，其餘再由兩造按應繼分比例分配，附表一編號5房屋之
    拆除費用，應由全體繼承人分擔等語。
  ㈣被告黃河楨到庭陳稱：本件遺產應由被告黃簡断繼承2分之1
    後，再由其他繼承人均分，其餘意見同被告黃九烈。
  ㈤被告黃立宜到庭辯稱：本件遺產應依兩造應繼分比例分配，
    附表一編號1、2之土地如果能賣掉就賣完分錢，如果不能賣
    就依應繼分比例分別共有，但附表一編號3之土地上有我的
    建物存在，希望能購買該土地等語。
四、本院之判斷：
  ㈠按遺產繼承人，除配偶外，依左列順序定之：一、直系血親
    卑親屬。二、父母。三、兄弟姊妹。四、祖父母。第一千一
    百三十八條所定第一順序之繼承人，有於繼承開始前死亡或
    喪失繼承權者，由其直系血親卑親屬代位繼承其應繼分。同
    一順序之繼承人有數人時，按人數平均繼承。民法第1138條
    、第1140條、第1141條本文分別定有明文。原告主張被繼承
    人於101年4月20日死亡，遺有如附表一所示之遺產，應由兩
    造繼承，應繼分如附表二所示等語，業據原告提出財政部臺
    灣省中區國稅局遺產稅免稅證明書、本院108年度訴字第231
    號民事判決、繼承系統表、戶籍謄本、土地登記第一類謄本
    等件為證，並有南投縣草屯鎮農會110年1月19日投草農信字
    第1091006542號函及所附客戶往來帳戶一覽表、110年4月26
    日投草農信字第1101001883號函及所附存款歷史交易明細查
    詢、南投縣政府稅務局110年4月22日投稅房字第1100005511
    號函及所附南投縣政府稅務局房屋稅籍證明書在卷可參，而
    被告就此亦無以書狀或到庭爭執，堪信原告之主張為真。
  ㈡按繼承人有數人時，在分割遺產前，各繼承人對於遺產全部
    為公同共有。繼承人得隨時請求分割遺產。但法律另有規定
    或契約另有訂定者，不在此限。民法第1151條及第1164條亦
    有明定。本件被繼承人所遺如附表一所示之遺產，由兩造共
    同繼承，且迄今尚未分割。而被繼承人並未以遺囑禁止繼承
    人分割遺產，兩造間復無禁止分割之約定，且依物之使用目
    的亦無不能分割之情形，是原告請求分割被繼承人之遺產，
    自屬有據。
  ㈢被告黃簡断雖主張就本件遺產行使夫妻剩餘財產差額分配請
    求權，被告黃九烈、黃新貿、黃河楨、黃立宜亦主張本件遺
    產應先分由黃簡断取得2分之1等語，然為原告所不同意，按
    夫妻得於結婚前或結婚後，以契約就本法所定之約定財產制
    中，選擇其一，為其夫妻財產制。夫妻未以契約訂立夫妻財
    產制者，除本法另有規定外，以法定財產制為其夫妻財產制
    。民法第1004條、第1005條定有明文。次按法定財產關係消
    滅時，夫或妻現存之婚後財產，扣除婚姻關係存續中所負債
    務後，如有剩餘，其雙方剩餘財產之差額，應平均分配；但
    因繼承或其他無償取得之財產及慰撫金不在此限。依前項規
    定，平均分配顯失公平者，法院得調整或免除其分配額。夫
    妻現存之婚後財產，其價值計算以法定財產制關係消滅時為
    準。但夫妻因判決而離婚者，以起訴時為準。民法第1030條
    之1第1項、第2項、第1030條之4第1項亦有明定。是揆諸上
    開規定，剩餘財產差額分配請求權之計算方式為：夫妻各自
    之婚後財產－婚後負債－因繼承取得之財產－因無償取得之財
    產－慰撫金＝各自之剩餘財產（負數以零計算）；剩餘財產少
    者得向多者請求分配雙方剩餘財產差額之2分之1【（剩餘財
    產多者－剩餘財產較少者）÷2＝平均分配額）】，如平均分配
    顯失公平，法院得調整或免除其分配額。本件被告黃簡断雖
    主張行使夫妻剩餘財產差額分配請求權，然經本院限期命被
    告黃簡断補正說明其婚後財產情形及夫妻剩餘財產之計算方
    式，被告黃簡断逾期均未補正，後續亦無到庭，致本院未能
    辨明被告黃簡断於法定財產關係消滅（即被繼承人死亡）時
    ，其現存之婚後財產情形，未能得知被告黃簡断與被繼承人
    何人剩餘財產多、何人剩餘財產少，更無法計算出雙方之剩
    餘財產差額，是被告黃簡断未說明及舉證其婚後財產情形，
    遽以夫妻剩餘財產分配之法律關係，逕行要求分配被繼承人
    所遺財產之半數，顯與上開法律規定夫妻剩餘財產分配之計
    算方式不符，自難准許。
  ㈣按公同共有物分割之方法，除法律另有規定外，準用關於共
    有物分割之規定，依共有人協定之方法行之；分割之方法不
    能協議決定，或於協議決定後因消滅時效完成經共有人拒絕
    履行者，法院得因任何共有人之請求，命為下列之分配：一
    、以原物分配於各共有人。但各共有人均受原物之分配顯有
    困難者，得將原物分配於部分共有人。二、原物分配顯有困
    難時，得變賣共有物，以價金分配於各共有人；或以原物之
    一部分分配於各共有人，他部分變賣，以價金分配於各共有
    人，民法第830條第2項、第824條第1項及第2項亦分別定有
    明文。又民法第1164條前段所謂繼承人「得隨時請求分割」
    遺產，依同法第829條及第830條第1項規定觀之，應解為包
    含請求終止公同共有關係在內，俾繼承人之公同共有關係歸
    於消滅而成為分別共有，故將遺產之公同共有關係終止改為
    分別共有關係，性質上亦屬分割遺產方法之一。再遺產分割
    之方法，由法院自由裁量，不受共有人主張之拘束，但仍應
    斟酌當事人之聲明，共有物之性質、經濟效用及全體共有人
    利益等，公平裁量。經查：
　　⑴附表一編號1、2所示之土地，原告主張採變價分割方式，
      將該等土地變賣後，所得價金由兩造分配，而被告黃新貿
      、黃河楨、黃立宜到庭亦均同意變賣該2筆土地（見本院
      卷第311頁），被告黃簡断就此則未表示意見，僅被告黃
      九烈表達不願意變賣之意，但本院進一步詢問其不同意變
      賣之原因，其未能具體說明，僅陳稱：我只要繼承持分就
      好等語（見本院卷第311頁），查附表一編號1、2所示之
      土地目前無人使用，業據被告黃九烈到庭陳明在卷（見本
      院卷第202頁），且大部分之共有人（原告、被告黃新貿
      、黃河楨、黃立宜）均希望以變價方式分割，審酌被繼承
      人自101年4月20日死亡迄今已逾9年，兩造均無法就其遺
      產達成分割協議，足見兩造難以協調，若採原物分割為分
      別共有之方式，則兩造日後對於上開土地之管理使用方式
      ，恐難達成一致協議，而為圓滿之利用與管理。又如以變
      價方式分割前開土地，符合大多數共有人之意願，並得使
      兩造獲取符合通常買賣交易水準之變價利益，再者，繼承
      人間如有取得上開土地之意願（如被告黃九烈仍希望保留
      其土地所有權利），將來亦得於拍賣時自行購回，此與將
      土地分配予任一繼承人，而由該繼承人對其他人為補償之
      效果相同，且經由市場拍賣機制，亦可確保拍定價格符合
      市場行情，可認係本件最適分割方案，亦符合公平原則，
      故將附表一編號1、2所示之土地，予以變價分割，所得價
      金由兩造按附表二所示應繼分比例分配，方為妥適、公平
      。
　　⑵附表一編號3、4所示之土地，原告主張分割為分別共有， 
      被告黃九烈、黃新貿、黃河楨、黃立宜到庭均無反對之表
      示。查附表一編號3、4之土地，由兩造按附表二所示應繼
      分比例分割為分別共有，對於兩造均屬公平，將前開土地
      予以分割為兩造按應繼分比例保持分別共有，亦屬分割方
      法之一，於法洵屬有據，兩造未來可就上開土地再依協議
      為利用、分管，或依土地法規定予以處分，以追求不動產
      之利用效率，對於兩造而言應屬公平、妥適。爰將附表一
      編號3、4所示之土地，由兩造按附表二所示應繼分比例分
      割為分別共有。至被告黃立宜主張附表一編號3之土地上
      有其建物存在，希望能向原告價購該土地，被告黃九烈、
      黃新貿、黃河楨亦均到庭表示願將該土地之權利讓與被告
      黃立宜等語（見本院卷第311、312頁），然應繼分係各繼
      承人對於遺產之一切權利義務所得繼承之比例，並非對於
      個別遺產之權利比例。故各繼承人在分割遺產前，對於遺
      產並無應有部分，必待分割遺產，解消公同共有關係，辦
      理分別共有登記後，始得處分其繼承之應有部分，為所有
      權之移轉登記。故被告黃九烈、黃新貿、黃河楨如有將該
      土地之權利讓與被告黃立宜之意，應待本件遺產分割後，
      由被告黃九烈、黃新貿、黃河楨就其等所分得之應有部分
      ，再行辦理移轉登記予被告黃立宜，及由被告黃立宜再行
      與原告協商價購事宜，併予敘明。
　　⑶附表一編號5之房屋，為被繼承人所遺，為兩造所不爭執，
      並有本院108年度訴字第231號民事判決、房屋稅籍證明書
      在卷可稽（見本院卷第187至193、245至246頁），雖原告
      提起本件遺產分割之訴後，該房屋因占用他人土地而經拆
      除，經被告黃立宜到庭陳明在卷（見本院卷第309頁），
      然該房屋是否全數占用他人土地及是否已全數拆除完畢而
      不存在，尚有未明，且兩造間就該房屋之拆除費用分擔問
      題，仍未達成一致之協議，故被告黃九烈、黃新貿、黃河
      楨、黃立宜等人均主張仍應將該房屋列入遺產分割（見本
      院卷第312頁），為免兩造就該被繼承人所遺房屋之權利
      歸屬再生爭議，故仍將該房屋列入本件遺產分割，原告雖
      主張將該房屋分由被告黃簡断、黃九烈、黃新貿依各3分
      之1之比例分別共有等語，然被告並未表達同意此分割方
      式，因該房屋為被繼承人所遺，全體繼承人均有繼承之權
      利與義務，故本院認應將該房屋分由兩造按附表二所示之
      應繼分比例分割為分別共有，方屬公平。　　　
　　⑷附表一編號6所示之存款，性質可分，以原物分配為適當，
      原告主張由兩造按附表二所示應繼分比例分配，核屬妥適
      公平，是認應由兩造依附表二所示之應繼分比例分配。
　　⑸綜上，爰就被繼承人所遺如附表一所示之遺產，按附表一
      分割方法欄所示方法予以分割，並判決如主文第1項所示
      。
五、末按分割遺產之訴，係必要共同訴訟，原告、被告之間本可
    互換地位，本件原告起訴分割遺產雖於法有據，但被告之應
    訴實因訴訟性質所不得不然，本院認為訴訟費用由敗訴當事
    人負擔，顯失公平，而應由兩造依其應繼分之比例負擔，較
    為公允，爰諭知如主文第2項所示。
六、訴訟費用負擔之依據：家事事件法第51條，民事訴訟法第80
    條之1、第85條第1項但書。
中　　華　　民　　國　　110 　年　　9 　　月　　30　　日
                                臺灣南投地方法院家事法庭
                                          法  官  柯伊伶
以上正本係照原本作成。
如對本判決上訴，須於判決送達後20日之不變期間內，向本院提
出上訴狀。如委任律師提起上訴者，應一併繳納上訴審裁判費。
中　　華　　民　　國　　110 　年　　9 　　月　　30　　日
                                          書記官  白淑幻
附表一：被繼承人黃東海之遺產及其分割方法
編號 種類 遺產明細 分割方法 1 土地 南投縣○○鎮○○段000地號 變價分割，所得價金由兩造按附表二所示應繼分比例分配 2 土地 南投縣○○鎮○○段0000地號  3 土地 南投縣○○鎮○○段000地號 由兩造按附表二所示應繼分比例分割為分別共有 4 土地 南投縣○○鎮○○段000地號  5 房屋 南投縣○○鎮○○里○○路000巷00○00號（稅籍編號00000000000、00000000000）  6 存款 草屯鎮農會存款新臺幣1225.9元（含其法定孳息） 由兩造按附表二所示應繼分比例分配 
附表二：繼承人及應繼分比例
姓名 應繼分比例 蔡承穎 12分之1 蔡宛儒 12分之1 黃簡断 6分之1 黃九烈 6分之1 黃河楨 6分之1 黃新貿 6分之1 黃立宜 6分之1